臺灣基隆地方法院刑事判決
110年度金訴字第4號
公  訴  人  臺灣基隆地方檢察署檢察官
被      告  歐汶  



選任辯護人  徐亦安律師
            李慶峰律師

上列被告因詐欺等案件，經檢察官提起公訴 （108年度偵字第54
12號），本院判決如下：
    主  文
歐汶共同犯詐欺取財罪，共參罪，均累犯，均處有期徒刑伍月，
如易科罰金，以新臺幣壹仟元折算壹日。應執行有期徒刑壹年，
如易科罰金，以新臺幣壹仟元折算壹日。
    犯罪事實
一、歐汶於民國108年5月30日前某日，與真實姓名不詳自稱「黃
    先生」之成年男子共同意圖為自己不法之所有，基於詐欺取
    財之犯意聯絡，由「黃先生」以投資理財、石油期貨、黃金
    期貨等事由向被害人遂行詐騙要求其匯款、轉帳，歐汶提供
    其申辦之聯邦商業銀行帳戶（帳號000-000000000000號，下
    稱聯邦銀行帳戶）之帳號供受詐騙被害人轉帳、匯款之用，
    再由歐汶本人或其不知情之友人楊明和自上開聯邦銀行帳戶
    提領現金轉交予「黃先生」指定之人、轉帳至「黃先生」指
    定之帳戶，歐汶則自「黃先生」處取得提供帳戶及提領款項
    之報酬現金共計新臺幣（下同）40,000元。「黃先生」之詐
    騙方式如下：
　㈠於108年5月30日前某日，以網路通訊軟體Line暱稱「陳雅惠
    」向吳讚修傳送訊息，向其詐稱可投資獲利，致吳讚修誤信
    而陷於錯誤，於5月30日下午1時17分許匯款100,000元、6月
    14日上午8時36分許匯款97,000元至歐汶聯邦銀行帳戶。
　㈡於108年6月4日起，以網路通訊軟體臉書暱稱「蔡靜婕」、Li
    ne暱稱「carey」向黃文聖傳送訊息，向其詐稱可投資石油
    期貨，致黃文聖誤信而陷於錯誤，於7月3日晚上8時57分許
    轉帳40,000元、7月8日下午5時34分許轉帳40,000元、7月12
    日下午2時43分許匯款120,000元至歐汶聯邦銀行帳戶。
　㈢於108年6月17日前某日，以網路通訊軟體微信不詳暱稱向沈
    暐華傳送訊息，向其詐稱可操作黃金期貨，致沈暐華誤信而
    陷於錯誤，於6月17日下午1時25分許轉帳50,000元、6月18
    日上午11時34分許轉帳20,000元至歐汶聯邦銀行帳戶。
二、嗣吳讚修、黃文聖、沈暐華等人匯款後，歐汶或楊明和則分
    別於下列時間自上開聯邦銀行帳戶提領現金轉交予「黃先生
    」指定之人，或轉帳至「黃先生」指定之帳戶：⑴108年5月3
    1日下午1時39分許提領82,000元、⑵6月18日中午12時24分許
    提領30,000元、⑶6月18日中午12時26分提領30,000元、⑷6月
    19日下午2時33分許匯款100,000元至高銓和申設之郵局帳戶
    （帳號000-00000000000000號，下稱高銓和郵局帳戶）、⑸7
    月12日下午1時許提領216,000元。黃文聖7月12日下午2時43
    分許匯款120,000元部分則因該帳戶業經註記警示帳戶而未
    遭提領。
三、案經吳讚修、黃文聖、沈暐華訴由基隆市警察局第一分局報
    告臺灣基隆地方檢察署檢察官偵查後提起公訴。
    理  由
壹、程序部分：
    本件檢察官、被告歐汶及其辯護人就本件判決，以下所引用
    被告以外之人於審判外之言詞或書面陳述，均同意有證據能
    力，得於審判程序作為證據使用，且經本院審酌後，認均無
    違法、不當取得之情形，及證明力明顯過低之瑕疵，亦認為
    以之作為證據應屬適當，且經本院各依刑事訴訟法之規定，
    於審理時當庭直接提示而為合法之調查，踐行調查證據程序
    ，顯業經公判庭本於直接審理、言詞審理原則加以調查，揆
    諸前開規定，自均應具有證據能力。又其他經本案引用之非
    供述性之書物證，均係以該等證據本身作為證明方法，均非
    被告以外之人於審判外以言詞或書面所為之陳述，並非供述
    證據，自無刑事訴訟法第159條之適用。又審酌此部分證據
    之取得過程中，並無公務員違法取得證據之情況存在，本院
    亦認為上開證據係屬本案犯罪事實證明所必要，認均得採為
    本案證據。　
貳、實體部分：
一、訊據被告歐汶雖就：⑴其於108年5月30日前某日起，提供其
    所申辦之聯邦銀行帳戶供他人匯入款項，並依「黃先生」之
    指示親自或委由友人楊明和自上開帳戶內提領現金或轉帳至
    其他帳戶、將現金交付予「黃先生」指示之人；⑵告訴人吳
    讚修、黃文聖、沈暐華曾於犯罪事實欄一所示之時間分別匯
    款至被告聯邦銀行帳戶；⑶被告聯邦銀行帳戶曾於犯罪事實
    欄一所示時間遭人提領現金或轉帳；⑷被告自「黃先生」處
    取得提供帳戶及提領款項之報酬共計4萬元等情為不爭執，
    惟否認有詐欺犯行，辯稱：我真的一開始以為是投資，因為
    我自己也有信用卡跟帳戶都在使用，所以「黃先生」跟我講
    是投資我才會相信，我不可能拿我自己的信用去開玩笑等語
    ；辯護人為被告辯稱：被告並未參與「黃先生」之投資事宜
    ，亦未向告訴人等施行詐術，被告誤信「黃先生」宣稱是香
    港的合法投資而提供帳戶，本案並無積極證據可證明詐欺取
    財犯行等語（見本院卷第98、104至105頁），經查：
　㈠被告上開不爭執部分，業據其於本院準備程序、審理程序中
    均供承在卷，並有告訴人黃文聖轉帳紀錄截圖1紙、聯邦商
    業銀行108年8月7日聯業管（集）字第10810345926號函、10
    9年2月6日聯業管（集）字第10910303030號函、109年3月12
    日聯業管（集）字第10910307944號函、109年4月8日聯業管
    （集）字第10910314515號函、109年7月29日聯業管（集）
    字第10910322031號函、被告聯邦銀行帳戶基本資料暨交易
    明細、告訴人黃文聖中國信託銀行匯款申請書影本1張、告
    訴人黃文聖之玉山銀行帳戶存摺封面翻拍照片1紙、玉山銀
    行個金集中部109年4月7日玉山各（集中）字第1090034408
    號函、告訴人沈暐華之玉山銀行帳戶基本資料、合作金庫商
    業銀行北新營分行109年3月31日合金北新營字第1090001140
    號函、告訴人吳讚修合作金庫商業銀行匯款申請書代收入傳
    票影本1紙、中華郵政股份有限公司109年5月6日儲字第1090
    108351號函、高銓和之郵局帳戶基本資料暨交易明細等件在
    卷可稽，被告上開自白與事實相符，堪信為真實。
　㈡告訴人黃文聖於警詢、偵查及本院審理中證稱其於108年6月4
    日晚上7時許，與網路通訊軟體臉書匿稱「蔡靜婕」、Line
    匿稱「carey」之人聯繫後，對方稱可投資石油期貨，因此
    依對方指示匯款至被告聯邦銀行帳戶，嗣後於108年7月31日
    晚上上網查詢其投資款項已賠完，對方無法聯繫等語，並提
    出Gmail電子郵件截圖1紙、活存明細查詢1紙、交易明細查
    詢1紙、告訴人黃文聖與「carey」於108年6月4日至108年10
    月28日間之LINE對話紀錄（見108年度偵字第5412號卷一第1
    3至17、77至85、89、91、105至308頁、卷二249至251頁、
    本院卷第176至179頁）；告訴人沈暐華於警詢、本院審理中
    證稱其於108年6月17日前某日與網路通訊軟體微信暱稱不詳
    之人聯繫後，對方稱可投資黃金期貨，因此依對方指示匯款
    至被告聯邦銀行帳戶，但嗣後欲提領現金時對方即無消息等
    語（見108年度偵字第5412號卷二第195至197頁、本院卷第1
    80頁）；告訴人吳讚修於警詢、本院審理中證稱其於108年5
    月30日前某日與網路通訊軟體Line暱稱「陳雅惠」之人聯繫
    後，對方稱可投資賺錢，因此依對方指示匯款至被告聯邦銀
    行帳戶，嗣後打電話至該公司客服均無人接聽，「陳雅惠」
    亦將其封鎖等語（見108年度偵字第5412號卷二第209至211
    頁、本院卷第172至175頁），是告訴人吳讚修、黃文聖、沈
    暐華分別遭人以投資石油期貨、黃金期貨等理由，匯款至被
    告聯邦銀行帳戶，嗣後對方均無法聯繫，且無法將款項取回
    ，堪認告訴人等均係遭人詐騙，始將款項匯入被告聯邦銀行
    帳戶。
　㈢證人楊明和於本院審理中證稱：曾於108年間受被告委託，至
    銀行或自動提款機提領現金後交付予被告，次數約5次左右
    ，每次領款數萬元不等，亦曾依被告指示轉帳至其他帳戶等
    語（見本院卷第182至187頁）；被告於偵查中則自陳：曾請
    證人楊明和去銀行轉帳給香港峰融合公司，告訴人吳讚修、
    黃文聖、沈暐華都是香港峰融合公司之客戶，所匯至其帳戶
    的款項都是要給公司等語，又於本院準備程序中稱提領之款
    項係依「黃先生」指示到台北交流道交給穿著某個顏色的人
    ，每次提領款項後交付金額之人忘記了等語（見108年度偵
    字第5412號卷二第315至319、343頁、本院卷第99頁），被
    告上開所述提領款項及轉帳之過程，與證人楊明和相符，應
    堪信為真實。故被告聯邦銀行帳戶內之現金，係由被告本人
    或委由證人楊明和提領後，由被告交付給「黃先生」指定之
    人，或由證人楊明和轉帳至其他帳戶等事實，亦堪以認定。
    惟各次係由被告或楊明和為之，則無法確認。
　㈣被告雖否認參與本件詐騙犯行，並於偵查中自陳：擔任香港
    峰融合公司之外務、財務部經理，該公司經營期貨、公投，
    公司網址為www.hkfrhtz.com，其工作為負責上網看買賣的
    帳及線上操作，負責確認投資人確實有匯錢給公司，告訴人
    吳讚修、黃文聖、沈暐華都是香港峰融合公司之客戶，投資
    款項都匯至其聯邦銀行帳戶等語，並提出告訴人黃文聖參與
    峰融合公司投資之用戶資料及投資情形截圖影本3紙為據（
    見108年度偵字第5412號卷一第77至85、93至97頁，卷二315
    至320、341至344頁），惟其所述有以下不合常理之處：
　1.被告自稱於「香港峰融合公司」擔任外務、財務部經理，但
    卻未能提出任何曾在該公司任職之資料、憑證，且經檢察官
    至香港特別行政區政府公司註冊處綜合資訊系統查詢，並未
    查詢到該公司之任何資訊，被告所述之公司網址亦無法連結
    （見108年度偵字第5412號卷二第367至369、377頁），被告
    於偵查中亦無法陳述該公司之營運方式、匯入資金後提領之
    過程，均推稱「請律師補充說明」、而辯護人於偵查中稱被
    告並不清楚相關投資過程，僅提供帳戶供投資人匯入款項之
    用，至於投資人與投資公司如何操作投資、如何獲利及虧損
    ，被告都不了解等語（見同上卷第342至343頁），被告既任
    職於該公司，且涉及跨國投資，應對於公司營運方式及資金
    流動有所瞭解，但被告卻稱不知悉、不瞭解，亦查無該公司
    及網站存在，被告也從未提出任何公司之營業或說明文件及
    任職之證明文件；況公司投資為何需透過個人帳戶匯款，再
    以現金或轉匯至其他帳戶方式進行交易？此顯與一般合法投
    資之運作情況有違，故被告所述曾在該公司任職、該公司營
    業項目為投資等情是否真實，已屬有疑。
　2.被告自稱係依「黃先生」之指示，並提出與該人之微信、Li
    ne對話紀錄（見同上卷第355至第363頁），惟被告除上開訊
    息外，未能陳述「黃先生」之真實姓名、照片、年籍、個人
    資料，於本院審理中復稱僅見過該人一面（見本院卷第99頁
    ），被告自稱任職於跨國投資公司，卻無法告知「黃先生」
    之個人資料，且僅見面一次即提供自己申辦之聯邦銀行帳戶
    供對方使用；被告既自稱於108年5月31日至7月12日受「黃
    先生」之指示提領、轉匯款項，理當留存大量與「黃先生」
    聯繫之紀錄，但被告卻只能提出本件案發後109年8月20日、
    21日與「黃先生」之對話紀錄，且該對話紀錄僅有訊息無對
    方個人資訊，無從證明該人身份及訊息之真偽，故此部分亦
    難為被告有利之認定。
　3.就被告提出告訴人黃文聖參與峰融合公司投資之用戶資料及
    投資情形截圖影本部分，被告雖稱該資料係公司網站上之紀
    錄，惟該公司網址無法連結已如上所述；且被告自稱告訴人
    吳讚修、黃文聖、沈暐華均係其客戶，為何只提出告訴人黃
    文聖之用戶資料及投資情形，無告訴人吳讚修、沈暐華之資
    料？再細究被告提出之上開投資情形截圖影本，其上記載於
    108年7月4日、9日、15日均「充值成功」，被告於偵查中稱
    因告訴人黃文聖匯錢過來有充值成功紀錄，平台上是以港幣
    顯示，新臺幣4萬元換算港幣為10011元云云，然告訴人黃文
    聖匯款日期分別為7月3日、8日及12日，與上開截圖所示日
    期不符；又告訴人黃文聖於108年7月12日下午2時43分匯入
    之款項12萬元，因告訴人黃文聖於同日下午3時20分許至警
    局報案，被告聯邦銀行帳戶經註記為警示帳戶而未能提款，
    被告既無法提領款項，又如何能於7月15日在告訴人黃文聖
    帳戶內「充值成功」? 是以該資料顯與事實不符。被告既實
    際掌控其聯邦銀行帳戶，對於該帳戶遭警示而無法提領，應
    知之甚稔，卻仍然提出與事實不符之投資情形截圖，可見被
    告明知本件並非「投資匯款」而係「詐騙」，是其所辯不足
    採信。
　㈤綜觀被告之答辯及所提出之證據，均無法證明香港峰融合公
    司存在，被告所辯在該公司任職、告訴人吳讚修、黃文聖、
    沈暐華均為其客戶，因投資而將款項匯入被告聯邦銀行帳戶
    等情均屬不實；復參酌被告於警詢中自陳教育程度高中畢業
    ，於偵查中稱任職於基隆歐爺休閒冷飲站，本院審理中稱經
    濟狀況勉持，自己家開的飲料店目前歇業中（見本院卷第19
    3頁），以其智識程度、財產狀況，顯然不可能以一人之力
    對告訴人吳讚修、黃文聖、沈暐華遂行如此複雜之詐騙，故
    被告應係與「黃先生」共犯本案，由「黃先生」對告訴人吳
    讚修、黃文聖、沈暐華遂行詐騙，被告則提供聯邦銀行帳戶
    做為收受告訴人詐騙款項，再由其本人或證人楊明和提領現
    金轉交予「黃先生」或轉匯至「黃先生」指定之帳戶，再由
    「黃先生」自詐騙款項中取付被告共犯報酬。其所辯均係畏
    罪卸責之詞而不足採信。本件事證明確，被告犯行堪以認定
    ，應予依法論科。
二、論罪科刑：
　㈠核被告如犯罪事實欄一㈠至㈢所為，均係犯刑法第339條第1項
    之詐欺取財罪。公訴意旨雖認被告犯罪事實欄一㈠至㈢所為，
    均係犯刑法第339條之4第1項第2款之加重詐欺罪，且被告於
    偵查中稱告訴人黃文聖為其遠端客服人員蔡小姐開發，臉書
    帳號可能是Carty（見108年度偵字第5412號卷一第83頁），
    復於本院審理中自陳係依「黃先生」之指示行動，每次提領
    款項後交付的對象不是「黃先生」本人等語（見本院卷第99
    頁），惟不論蔡小姐、「黃先生」或其指示之人，均係被告
    之自白而無其他客觀證據足以證明其人存在，而告訴人吳讚
    修、黃文聖、沈暐華均係經由網路通訊軟體遭人詐騙匯款，
    從未實際見到對方，依卷內事證，無客觀證據足以認定除被
    告及「黃先生」外，本件詐欺犯行有第三人參與實施，難認
    被告就犯罪事實欄一㈠至㈢部分係3人以上實施詐騙，應僅成
    立一般詐欺罪。爰在起訴之基本社會事實同一之範圍內，依
    刑事訴訟法第300條之規定變更檢察官所引應適用之法條。
    本次係以情節較輕之一般詐欺罪處斷，無礙被告之防禦權，
    附此敘明。
　㈡被告與「黃先生」就犯罪事實一㈠至㈢部分，均有犯意聯絡及
    行為分擔，均應論以共同正犯。被告利用不知情之友人楊明
    和提領、轉匯款項而為本案犯行，應論以間接正犯。
　㈢被告所犯上開3罪，犯意各別，行為互殊，應予分論併罰。
　㈣累犯裁量部分：
  1.被告前曾因詐欺案件，經本院以107年度基簡字第128號判決
    判處有期徒刑2月，上訴後經本院以107年度簡上字第93號駁
    回上訴確定，於107年9月18日易科罰金執行完畢，有臺灣高
    等法院被告前案紀錄表1份在卷可稽，其於徒刑執行完畢後5
    年內故意再犯本件有期徒刑以上之3罪，均為累犯。
  2.按刑法第47條第1項規定：「受徒刑之執行完畢，或一部之
    執行而赦免後，5年以內故意再犯有期徒刑以上之罪者，為
    累犯，加重本刑至二分之一。」有關累犯加重本刑部分，不
    生違反憲法一行為不二罰原則之問題。惟其不分情節，基於
    累犯者有其特別惡性及對刑罰反應力薄弱等立法理由，一律
    加重最低本刑，於不符合刑法第59條所定要件之情形下，致
    生行為人所受之刑罰超過其所應負擔罪責之個案，其人身自
    由因此遭受過苛之侵害部分，對人民受憲法第8條保障之人
    身自由所為限制，不符憲法罪刑相當原則，牴觸憲法第23條
    比例原則。於此範圍內，有關機關應自本解釋公布之日起2
    年內，依本解釋意旨修正之。於修正前，為避免發生上述罪
    刑不相當之情形，法院就該個案應依本解釋意旨，裁量是否
    加重最低本刑（司法院大法官釋字第775號解釋文參照）。
  3.參酌本件被告前已有上述之詐欺前案紀錄，經易科罰金執行
    完畢，可認被告經前案之偵審程序後，並未心生警惕作用，
    返回社會後未能因此自我控管，仍再犯同類之詐欺案件，足
    見行為人主觀惡性較重而有其特別惡性，且前罪之徒刑執行
    無成效，其對於刑罰之反應力顯然薄弱，故認本件有必要加
    重處罰。
  4.又本件量刑已就被告構成累犯、造成累犯之犯行、被告過去
    是否有與本件相似之同類犯行等事由一併予以評價，上開事
    由均不再於量刑中重覆評價，附此敘明。
　㈤爰以行為人責任為基礎，審酌被告不思循正當管道獲取財物
    ，竟與「黃先生」共同分工實施詐騙，提供帳戶供告訴人等
    匯款，再將匯入款項提領現金交付「黃先生」、轉帳至「黃
    先生」指定之帳戶，造成告訴人等財產上之損失，嚴重危害
    社會治安，所為實屬不該，犯後否認犯行，雖已與告訴人等
    均達成和解並履行和解條件，但未提供任何共犯「黃先生」
    之個人資料、聯絡方式及交待提領款項流向，犯後態度難認
    良好，兼衡其犯罪目的、手段及告訴人等被騙款項金額，暨
    被告自陳學歷高中畢業，經濟狀況勉持，自己家開的飲料店
    目前歇業中等一切情狀，分別量處如主文所示之刑及諭知易
    科罰金之折算標準，並定其應執行刑及易科罰金折算標準如
    主文所示。
三、沒收部分：
　　被告於本院準備程序中稱共賺取約4萬元（見本院卷第99頁
    ），此為其犯罪所得，既未扣案，本應全數依刑法第38條之
    1第1項前段、第3項規定宣告沒收或追徵其價額；惟考量被
    告與告訴人等均成立調解，分別賠償告訴人吳讚修6萬元、
    沈暐華2萬3千元、黃文聖3萬5千元，有調解筆錄、匯款紀錄
    等在卷可稽（見本院卷第113至116、163至165、178頁），
    告訴人等之損失已獲得部分賠償，且被告賠償總額超過其犯
    罪所得，已達剝奪犯罪所得之修法目的，如再將被告之犯罪
    所得諭知沒收或追徵，將使被告面臨雙重追償之不利益，容
    有過苛之虞，爰依刑法第38條之2第2項規定不予宣告沒收或
    追徵。
四、不另為無罪部分：
  ㈠公訴意旨另認被告本件犯罪事實欄一㈠至㈢所為，另涉犯洗錢
    防制法第14條第1項之洗錢罪嫌、犯罪事實欄一㈢所為，另涉
    犯洗錢防制法第14條第2項、第1項之洗錢未遂罪；犯罪事實
    欄一㈠部分，另涉犯組織犯罪條例第3條第1項後段之參與犯
    罪組織罪云云。
　㈡本件依卷內事證，難認除被告及「黃先生」外，本件詐欺犯
    行有第三人參與實施已如上所述，自難認被告有參與犯罪組
    織之客觀行為。
　㈢本件告訴人等匯入被告聯邦銀行帳戶後，均旋即遭被告或楊
    明和以現金提領後交付予「黃先生」、依「黃先生」之指示
    匯入高銓和郵局帳戶交付予「黃先生」，並未另以金融機構
    轉換資金或使金流複雜化，客觀上尚難認屬洗錢行為，且無
    證據證明被告或「黃先生」有將本案犯罪所得轉換為合法資
    金之洗錢意圖，故被告被訴洗錢、洗錢未遂罪嫌均屬不能證
    明。
　㈣因檢察官認被告所涉參與犯罪組織罪、洗錢罪、洗錢未遂罪
    嫌與其等所犯詐欺取財罪具有想像競合之裁判上一罪關係，
    就被告被訴參與犯罪組織罪、洗錢罪、洗錢未遂罪部分，本
    院爰均不另為無罪之諭知。
據上論斷，應依刑事訴訟法第299條第1項前段，判決如主文。
本案經檢察官林姿妤提起公訴，檢察官江柏青、高永棟到庭執行
職務。
中　　華　　民　　國　　110 　年　　10　　月　　6 　　日
                  刑事第二庭審判長法  官  王福康
                                  法  官  鄭富容
                                  法  官  李  岳
以上正本證明與原本無異。
如不服本判決應於收受送達後20日內向本院提出上訴書狀，並應
敘述具體理由；其未敘述上訴理由者，應於上訴期間屆滿後20日
內向本院補提理由書(均須按他造當事人之人數附繕本)「切勿逕
送上級法院」。
中　　華　　民　　國　　110 　年　　10　　月　　6 　　日
                                  書記官  白豐瑋
附錄論罪法條：
刑法第339條
意圖為自己或第三人不法之所有，以詐術使人將本人或第三人之
物交付者，處5年以下有期徒刑、拘役或科或併科50萬元以下罰
金。
以前項方法得財產上不法之利益或使第三人得之者，亦同。
前二項之未遂犯罰之。